【裁判字號】    92,上更(一),56
【裁判日期】    920811
【裁判案由】    誣告
【裁判全文】
臺灣高等法院高雄分院刑事判決                  九十二年度上更(一)字第五六號
    上  訴  人
    即自訴  人  丙○○○○訊股份有限公司
    兼代 表 人  甲○○
    被      告  丁○○
    選任辯護人  林敏澤  律師
                鄭瑞崙
                李亭萱
右上訴人等因被告誣告案件，不服臺灣高雄地方法院八十七年度自字第七五一號中華
民國八十八年十月二十二日第一審判決，提起上訴，經最高法院第一次發回更審，本
院判決如左：
      主  文
上訴駁回。
      理  由
一、自訴意旨略以：
  (一)緣案外人德杰電腦企業有限公司（下稱：德杰公司）負責人莊賜德前於民國八十
    四年間接獲日商ＭＤＴ公司訂購五八六型筆記型個人電腦三百台（含光碟Ｎ＼Ｂ
    三五００型、ＣＫＣ１０．４Ｄ）之訂單後，德杰公司遂轉向被告丁○○經營之
    大眾電腦股份有限公司（下稱：大眾公司）訂購不含ＣＰＵ（中央處理器）及Ｈ
    ＤＤ（硬碟）之電腦空機設備。大眾公司原承諾在八十四年九月間即可出貨，詎
    屆期大眾公司出貨日期一再遲延，遲至同年十二月始行出貨四十台銷日，惟德杰
    公司已因無法按時履行交貨遭日本客戶取銷訂單。但大眾公司林口保稅廠尚陸續
    完工組裝有一百八十台「三五００型」筆記型電腦亟待出貨，故大眾公司海外營
    業部經理劉日峰、業務專員朱美玲受到庫存壓力，多次與莊賜德商談，要求德杰
    公司續買受此批已陸續出廠之電腦。惟莊賜德因日本訂單已遭取消，要求改轉內
    銷，雙方同意改為內銷。德杰公司乃改簽國內不可撤銷信用狀，大眾公司即報請
    其註廠監管海關同意內銷，於八十四年十二月九日、八十五年三月五日各交貨五
    十台、十五台，委由非保稅廠專車之民間貨運業者運交德杰公司。同時為配合將
    此批電腦轉於內銷，該大眾公司朱美玲、劉日峰更提供該公司特地針對此批電腦
    轉向內銷所需用之日文鍵盤轉換成中文鍵盤之軟體及指令（即密碼）予德杰公司
    （如無此指令，任何人皆無從進入電腦更換鍵盤改進入中文環境使用），同時提
    供此型筆記型電腦所附之中文版應用軟體，包括連接介面驅動軟體、音樂軟體、
    內建光碟、影像之驅動軟體等，以應國內買受者使用，另渠等並指示莊賜德應向
    大眾公司指定使用之鍵盤供應商（精元公司）購買鍵盤以更換，俾使在國內市場
    銷售。
  (二)雙方交易妥當，大眾公司並開具加計單價百分之四關稅之發票二紙交德杰公司，
    後者乃於組裝其原廠中文鍵盤合法轉售予建霆興業有限公司（下稱：建霆公司，
    負責人同為自訴人甲○○），建霆公司再出售予自訴人丙○○○○訊股份有限公
    司（負責人亦甲○○），並於自訴人公司之建國營業處（高雄市○○○路一０九
    之十五號）展銷。
  (三)大眾公司前開售予德杰公司轉銷國內之第一批五十台電腦因未附產品商標，銷售
    情狀並不理想，朱美玲乃代表大眾公司提供該公司該型筆記型電腦登記註冊之「
    ＬＥＯ」幼獅商標圖樣貼紙一疊（約數十枚），授權德杰公司使用，德杰公司乃
    將上開商標貼紙附於大眾公司原廠生產之電腦上出售予建霆公司轉售自訴人公司
    以利銷售。
  (四)詎事後大眾公司內銷部門不明事理，於八十五年五月六日以虛偽不實之事指控莊
    賜德、自訴人公司及負責人甲○○，擅自使用其註冊商標，侵害大眾公司商標專
    用權云云，而由被告代表大眾公司向台灣高雄地方法院檢察署對自訴人等提起違
    反商標法第六十二條、公平交易法第二十條、第二十四條、第三十五條、第三十
    八條等罪之告訴，以不實事項具體指摘自訴人等合法買受之電腦產品是仿冒品。
  (五)案外人莊賜德獲告後，認此係大眾公司外銷部門與內銷部門聯繫溝通不乙所造成
    之誤會，乃於八十五年五月間親赴大眾公司與被告當面說明原委，被告獲知此事
    經過，亦表示是誤會一場，並允諾低調平和處理此事等語。自訴人敬重被告係國
    內電腦業界大企業之領導者地位，亦深信被告已知悉事件來龍去脈並能弭平誤會
    。孰知事後大眾公司仍執意要求新台幣二百萬元之賠償，且於未獲莊賜德及自訴
    人等首肯後，即再向檢察官補提告訴理由繼續告訴。被告既已明知真相，仍執意
    興訟，已非「誤認有此事實」，或「以為有此嫌疑」可擬，應已達致誣告罪所定
    「明知無此事實而故意捏造」之程度。
  (六)稽諸被告於前開案件之偵查、審判中多次捏告虛詞，或誣稱：自訴人前述展銷之
    電腦係經改裝；或德杰公司未獲授權使用商標；或稱該批電腦使用來源不明之中
    文鍵盤，甚至誣指：該批電腦「加裝散熱風扇」、「按裝不合規格之Ｐ－００型
    中央處理器」及「莊賜德未獲授權自行將商標貼紙交付甲○○使用該批仿冒品上
    」等語，指摘自訴人等非法販售註冊登記「ＬＥＯ」幼獅商標之仿冒品，顯然誣
    告等語，因認被告涉犯刑法第一百六十九條第一項誣告罪嫌。
二、按犯罪事實應依證據認定之，無證據不得推定其犯罪事實，刑事訴訟法第一百五
    十四條定有明文；又按誣告罪之成立，除行為人有誣告之故意外，尚須具有使他
    人受刑事或懲戒處分之不法意圖，始足成立。若行為人申告之目的，旨在求查明
    事實真相，或出於訟上攻擊、防禦之方法，苟其主觀上並無使他人受刑事或懲戒
    處分之不法意圖，即難遽以本罪相繩；若告訴人誤認有此事實或以為有此嫌疑，
    或若出於懷疑有此事實而為申告，以致不能證明其所訴事實為真實，縱被訴人不
    負刑責，因告訴人本缺乏誣告之犯意，亦難以誣告罪責相繩（最高法院三十年度
    上字第一八八六號、四十年度台上字第八十八號、四十四年度台上字第八九二號
    判例意旨足參）。
三、訊據被告丁○○否認有何前開自訴意旨所指誣告犯行，辯稱：本件緣起大眾公司
    關係企業國眾電腦公司職員於莊賜德之僑品公司內，發現疑似仿冒大眾公司之前
    述筆記型電腦，因而報警查獲，並向國眾公司主管張朝深報告，因張朝深身兼大
    眾公司副總經理，且被侵害者係大眾公司商標才提出告訴，而伊係大眾公司負責
    人，始在訴狀上為法定代理人，而訴狀上蓋用法定代理人印章亦由公司其他部門
    主管決行，伊事先並不了解提出告訴之具體內容，主觀上亦無誣告意圖；又莊賜
    德坦承將大眾公司所交付之五十台、十五台配備日文鍵盤及支援日文環境之筆記
    型電腦，自費裝配中文鍵盤，且改裝ＢＩＯＳ軟體將該六十五台電腦改為中文環
    境使用，足見莊賜德確有未經大眾公司生產線程序擅自改裝電腦，致大眾公司已
    無法監控其產品品質。大眾公司認依上述產品如以該公司註冊商標銷售，將有侵
    害商標專用權之虞，始提出告訴，並無虛構不實之處等語。
四、經查：
  (一)大眾公司所提前揭違反商標法案件告訴，曾經台灣高雄地方法院檢察署檢察官偵
    查後，認所指被告即訴外人莊賜德及自訴人甲○○，涉犯商標法第六十二條罪嫌
    ，以該署八十六年度偵續字第一四三號提起公訴，此有該案起訴書可查，雖莊賜
    德、甲○○被訴案件，嗣經原審及本院均判決無罪確定，此有原審八十六年易字
    第八二二四號及本院八十七年上易字第一二二九號刑事判決在卷足佐（見原審卷
    第七至十四頁），然該案之一、二審判決所認莊賜德、甲○○無罪之理由，係以
    大眾公司曾同意莊賜德將原訂銷往日本之電腦改做內銷及大眾公司職員朱美玲曾
    提供公司ＬＥＤ幼獅商標約十枚（自訴人爭執認有數十枚）並更改為中文環境軟
    體，即屬默許莊賜德、甲○○改裝電腦銷售等情為據，並非認定大眾公司有誣告
    不實之事項或證人朱美玲、劉日峰有何虛偽作證而為判決基礎，當不能僅因大眾
    公司對莊賜德、甲○○提出告訴結果獲判無罪確定，遽以推定擔任大眾公司負責
    人之被告即有誣告犯行。
  (二)按商標之使用，係指將商標用於商品或其包裝或容器之上，行銷市面而言，故商
    標之使用，與商品之銷售，具有密切關係。如同一或同類商品之銷售人，未經商
    標專用權人之同意而使用其註冊商標之圖樣於該商品上，自係對於商標權之侵害
    （最高法院七十五年度台上字第一四八八號判決意旨足參）。從而，商標既為指
    定使用於商品而公諸於世，商標專用權人就商標所示商品之生產、銷售及服務必
    將嚴密監控其品質，以維護其商標之信譽。凡未經商標專用權人同意，而將產品
    加工改變、增減零件，因該商品之品管已脫離商標專用權人之監控，即非商標專
    用權人之商品，自不得使用其商標，明知而使用該商品已經註冊之圖樣而銷售，
    自屬侵害他人之商標專用權。本件德杰公司向大眾公司原訂購之筆記型電腦，均
    係「空機」（即未含ＣＯＵ、ＨＤＤ等主零件），且未附商標，此據莊賜德於八
    十六年度偵續字第一四三號案件在八十六年七月十七日所提書狀中自承：「上回
    內銷之五十台三五００型筆記型電腦（按即八十四年十二月二十九日交運之第一
    批貨），因為沒有商標．．．」等語（見該偵續卷第四六頁，即本件原審卷第一
    八一頁所附之影本），核與莊賜德於前述八十六年度易字第八二二四號案件八十
    六年十二月十日審判所陳：「拿到電腦時，沒有附商標圖樣」等情相符（見該案
    一審卷第十八頁）。又莊賜德除將所購之六十五台原配備日文鍵盤及支援日文環
    境使用之電腦，改為中文鍵盤及換為支援中文環境外，且組裝非大眾公司定型之
    五八六之一００型規格之中央處理器等事實，業據莊賜德於被訴前開侵害商標案
    件之偵查、原審及本院審理中證述明確（見該案偵卷第五一頁，偵續卷第二二頁
    反面、第三二頁，一審卷第十八頁、第一一四頁反面，二審卷第二四頁反面），
    自訴人於該案偵查中訊問時亦不否認莊賜德有告知此等改裝情形（見該案偵卷第
    五三頁），而此改裝程序顯非經大眾公司生產線，大眾公司已無法監控其使用品
    質，況自訴人僑品公司明知該德杰公司所售予之電腦已經自行改裝，卻於展示現
    場之銷售海報上註明系爭電腦為「ＬＥＯ林口廠製造」及附貼註冊商標，此有僑
    品公司查獲現場照片影本二張附卷可佐（見原審卷第一八三頁，相片原本附於莊
    賜德於被訴前開侵害商標案件之一審卷第八五頁），已有使不特定之消費者混淆
    或誤認為此係大眾公司出產完整組件之虞，影響大眾公司對其商品品質控管之利
    益，依前揭商標保護之意旨，大眾公司職司追查仿冒之法務部門人員，發現該公
    司商標權有受侵害之跡證，依公司分層授權而決定提起告訴，並由相關主管決行
    蓋用被告之法定代理人印章於訴狀，大眾公司本於合理懷疑依法提出告訴，應屬
    正當之訴訟權之行使，難認擔任公司負責人之被告有何明知無此事實故意捏造之
    誣告犯意。
  (三)自訴人所舉之證人莊賜德於原審固證述：「大眾公司有同意將德杰公司原訂購之
    日規筆記型電腦改成內銷，並分二批交貨，共計六十五台，莊賜德則依劉日峰所
    示之廠商，前往採購中文鍵盤，另由朱美玲分二次交付大眾公司商標與貼紙六十
    五枚」等語，並提出中國農民銀行大同分行國內不可撤銷信用狀及大眾公司統一
    發票影本各二紙（見原審卷第一八八至一九八、二三二、二三四頁）及銓冠國內
    快遞、裕安銀捷專業機車快遞貨運服務公司送件收據影本在卷（見原審卷第二三
    一頁），復有財政部台北關稅局八十九年八月一日北普保字第八九一０四四九號
    函載明大眾公司八十五年三月份內銷按月彙報補稅報單（號碼：ＣＢ／Ｇ２／八
    五／四六二／一００七｜附件二）第五項申報有三五００之筆記型電腦十五台，
    於補繳百分之四‧二之關稅後提領出廠（見本院前審卷第五四至五六頁、第六四
    頁）；另證人劉日峰雖未否認大眾公司交貨遲延及上述二批貨均有加關稅之事實
    ，並陳明「伊介紹產品規格時一併介紹中文鍵盤販售廠商」等語（見原審卷第一
    九五、一九七頁）。然：
  １證人劉日峰於原審（見原審卷第一九五頁）及於莊賜德、甲○○被訴案件作證時
    ，始終否認有同意莊賜德將外銷電腦轉為內銷一節，此有上開莊賜德、甲○○被
    訴案件之起訴書、判決書及筆錄等件在卷可稽；另證人朱美玲於本件一、二審經
    傳均未到庭（見原審卷第一八七、二００、二０八頁，本院前審卷第二一、二八
    、四五、六八、八０、八二頁），且其於九十一年十二月一日出境迄今，均未再
    行入境（朱女係新加坡籍，見本院卷第三五頁之出入境資料表），而其於莊賜德
    、甲○○被訴案件作證時，亦否認有同意莊賜德將外銷電腦轉為內銷之情。
  ２大眾公司訴求德杰、僑品公司民事損害賠償事件中，雖判決認定證人劉日峰、朱
    美玲有同意德杰公司改裝電腦一節，此有該案民事二、三審判決在卷（見本院更
    一卷第六三至六八、一四三至一四五頁），但大眾公司之外銷部門與法務部門，
    當時係分屬第六事業處、總經理室，此有大眾公司於八十五年間之組織系統圖在
    卷可稽（見本院更一卷第八十、八一頁），則係屬外銷部之證人劉日峰、朱美玲
    縱有同意德杰公司將外銷電腦轉為內銷之舉，但衡諸此部份交易價額非鉅，且大
    眾公司之產品在台灣地區內銷部分，係由關係企業國眾公司負責經銷，實難推定
    身為公司負責人之被告，對於公司外銷部門人員同意內銷之舉必然知悉，而授權
    法務部門為虛構一部分事實之誣告犯行。至於大眾公司有無追究劉日峰、朱美玲
    是否構成業務疏失部分，亦僅屬該公司之內部管理權責，亦難遽引前開民事判決
    之事實認定，佐為憑認被告已有明知涉及仿冒之筆記型電腦業已轉為內銷之情。
  (四)被告雖為大眾公司負責人，但大眾電腦集團乃國內大型電腦生產企業之一，八十
    六年度公司營業額達三百餘億元，員工人數逾三千六百人，此有被告提出之大眾
    公司簡歷可佐（見原審卷第四四頁），參諸大型企業集團內部之管理決策常態，
    分層負責各司其職，甚為常見。本件莊賜德、甲○○被訴違反商標法案件，係於
    八十五年五月六日報警會同在僑品公司查獲，此因大眾公司之關係企業國眾公司
    人員於僑品公司內發現疑似仿用大眾公司註冊商標「ＬＥＯ」幼獅商標之電腦主
    機，因自訴人公司並非國眾公司或大眾公司經銷商，且其銷售之筆記型電腦外觀
    上與該大眾公司生產之產品規格不符，遂層轉國眾公司負責人張朝深（身兼大眾
    公司副總理職務）報告，張朝深遂發交大眾公司法務部門依法處理，並以大眾公
    司名義提出告訴等情，核與一般企業法務部門處理程序並無不同。
  (五)一般大型企業或公司之負責人印章，常用於各種場合，諸如廠商間報價、訂約、
    訴訟等，不同場合所使用之負責人印章常有區別，公司內各部門於業務需要欲蓋
    用負責人各類印章時，自循公司內部之用印規則申請，此係一般業界眾所週知之
    情。本件自訴人所指之告狀訴（見原審卷第十五至十七頁），及其後歷次再議聲
    請、聲請上訴等書狀上，固均有被告之印文，然此乃被告本於公司法定代理人身
    分，而依據前開用印規則之授權，用以符合提出告訴之程序要件，又大眾公司用
    印決行係採授權各主管分層負責模式為之，此有被告提出之用印申請書影本足佐
    （見本院更一卷第一七八至一八三頁），殊難以此即認被告對於告訴狀內容有所
    明知之事實；另大眾公司於莊賜德、甲○○被訴違反商標法案件中，繼之所提出
    之補呈告訴理由狀、再議聲請狀、聲請上訴狀等訴訟行為，亦均屬大眾公司法務
    部門本於職掌，所為判斷之正當訴訟權行使，雖該案件偵、審程序進行數年，然
    被告既無法律專業背景（見原審卷第四三頁之被告略傳），大眾公司內組織甚大
    、業務繁多，復有專責之法務人員處理相關訴訟案件，自難要求被告對於前開訴
    狀內容得以具體了解，是本件徒以被告印文用於自訴人前開被訴案件書狀一節，
    無從認定被告主觀上即有使自訴人受刑事處分之不法誣告意圖。此外，前述違反
    商標法刑事案件之共同被告莊賜德，前亦本諸與本件自訴內容相同或類似之理由
    ，被告丁○○及職員劉日峰、朱美玲提起之誣告、偽證、詐欺等告訴，已經檢察
    官查明同認均無犯罪嫌疑，依法不起訴處分確定，有台灣高雄地方法院檢察署八
    十七年偵字第四一０七號、八十八年偵續字第六九號處分書在卷可按。
  (六)自訴人雖陳：「八十五年五月間，莊賜德已面見被告敘明原委，被告亦明知真相
    是誤會一場，並表明感謝莊賜德對公司內部管理之利弊提出建言，而被告仍執意
    興訟並一再以不實指述誣捏追訴，應認有誣告犯意」云云。然證人莊賜德於大眾
    公司報警查獲發後翌日即八十五年五月七日，簽立卷附之切結書（見原審卷第六
    八頁）予被告之大眾公司，自承「其不慎將原本外銷之電腦售於國內市場影響大
    眾公司之國內市場，其除向大眾公司致歉外，並負責回收未售出產品，並保證不
    再有類似情事，並表示和解意願」等語明確，顯徵莊賜德於為警查獲其涉嫌侵害
    商標後已表理虧之事實，則被告之後與莊賜德日會面，縱曾表示「低調處理」等
    詞，亦僅屬被告不排除以和解方式處理之意，無從逕認被告明示「不予提出或繼
    續告訴」之旨，此參以八十五年五月十七日、二十四日（被告與莊賜德會面後）
    、二十九日大眾公司法務人員仍以傳真方式與莊賜德洽商和解賠償，並仍提及告
    訴之意（見原審卷第一二二至一二四頁），足見被告所供「未承諾不告」（見本
    院更一卷第一三九頁），應合於事實。何況，告訴過程既由被告授權該公司之法
    務部門專責，則訴訟應採行之對應策略及掌控進行程序，當無從僅憑被告與莊賜
    德會面時本諸商場上客套之應對辭令，即遽採為認定被告即屬明知法務部門所進
    行之告訴有何誣告之情；又此部份待證事實明確，自訴人聲請傳喚證人莊賜德作
    證（見本院更一卷第四六、六一頁），本院認已無必要，附此敘明。
五、綜上所述，自訴人所陳各節均難佐認被告有何誣告之犯罪故意，揆諸前開判決意
    旨，被告所為尚難証明成立誣告犯罪。此外，復查無其他確切之證據足證被告有
    何被訴誣告犯行，自屬不能證明被告犯罪。原審因而為被告無罪之判決，並無不
    當。自訴人仍執前詞，提起上訴指摘原判決不當，為無理由，應予駁回。
六、被告經合法傳喚，於審判期日無正當理由不到庭（見本院更一卷第一五三、一六
    四頁之送達證書、刑事報到單），爰不待其陳述逕行判決。
據上論斷，應依刑事訴訟法第三百六十八條、第三百七十一條，判決如主文。
中    華    民    國      九十二      年      八      月     十一   日
                              臺灣高等法院高雄分院刑事第六庭
                                  審判長法官  王憲義
                                        法官  謝靜雯
                                        法官  張意聰
右正本證明與原本無異。
自訴人如不服本判決應於收受本判決後十日內向本院提出上訴書狀，其未述上訴理
由者，並得於提起上訴後十日內向本院補提理由書狀（均須按他造當事人之人數附繕
本)「切勿逕送上級法院」。
                                      書記官  王婉蓉
中    華    民    國      九十二      年      八      月     十一   日


司法院資訊處製作；財團法人民間司法改革基金會備份。
